臺灣臺南地方法院刑事判決　　　　　　　　　　　　　九十三年度易緝字第四七號
　　公　訴　人　臺灣台南地方法院檢察署檢察官
　　被　　　告　甲○○
右列被告因竊盜案件，經檢察官提起公訴（八十三年度偵字第一三九一○號），本院
判決如左：
    主  文
甲○○無罪。
    理  由
壹、公訴意旨略以（檢察官的說法）：
    被告甲○○意圖為自己不法之所有，於民國八十三年十二月六日上午八時許，在
    臺南市○○路二○三號前，竊取張美淑所有之車牌號碼ＮＤＪ─○七一號重型機
    車，得手後逃離現場；並於十二月十三日將該車借予不知情之郭楠濱（經檢察官
    不起訴處分確定）騎用。嗣於八十三年十二月十七日晚上九時許，郭楠濱駕駛上
    開車輛，行經臺南市○○路○段皇家三溫暖前，當場為警查獲，郭楠濱供出係向
    被告借用，因認被告涉有刑法第三百二十條第一項之竊盜罪云云。
貳、本院認被告無罪之理由：
  一、法律上之見解：
      按事實之認定應憑證據，如未能發現確實之證據，或證據不足以證明，自不能
      以推測或擬制之方法以為裁判基礎；再犯罪事實所憑之證據，無論係直接證據
      或間接證據，其為訴訟上之證明，須於一般人均不致有所懷疑而得確信為真實
      之程度，始得據為有罪之認定，倘其證明尚未達此程度而尚有合理之懷疑存在
      時，本諸無罪推定原則，自應為被告無罪之諭知；又被告否認犯罪事實所持辯
      解縱使不能成立，除非有確實證據足以證明對於被告犯罪已無合理之懷疑外，
      不能遽為有罪之認定；刑事訴訟法規定被告有緘默權，被告基於不自證己罪原
      則，既無供述之義務，亦不負自證清白之責任，不能因被告未能提出證據資料
      證明其無罪，或對於被訴之犯罪事實不置可否，即認定其有罪，最高法院九十
      二年台上字第二五七○號判決即首揭此旨。故被告否認犯罪事實所持之辯解縱
      使不能成立，如無積極證據足以證明其犯罪行為，自不能以推測或擬制之方法
      以為裁判之基礎，此即為無罪推定原則之宗旨所在。為貫徹此原則，檢察官對
      於被告之犯罪事實，應負實質舉證責任。刑事訴訟法修正後第一百六十一條第
      一項規定「檢察官就被告犯罪事實，應負舉證責任，並指出證明之方法」，明
      訂檢察官舉證責任之內涵，除應盡「提出證據」之形式舉證責任外，尚應「指
      出其證明之方法」，用以說服法院，使法官「確信」被告犯罪構成事實之存在
      。此「指出其證明之方法」，應包括指出調查之途徑，與待證事實之關聯及證
      據之證明力等事項，最高法院九十一年度第四次刑事庭會議業已明揭其旨。
  二、本院之判斷：
    (一)、檢察官認定被告竊盜罪嫌之依據：
        本件公訴人無非係以證人郭楠濱之證詞、被告之子李宗修由證人郭楠濱照顧
        ，二人交情匪淺、證人郭楠濱不可能誣陷，及被告將車輛交予郭楠濱騎用之
        時間，距車輛失竊時間，僅一星期之久，並有被害人機車失竊報案證明單、
        領結各一紙，資為被告確有竊盜犯行之論據。
    (二)、被告之說法（辯解）：
        訊據被告甲○○堅決否認於前開時地，竊取車輛之犯行，辯稱：因八十三年
        間，因另案經法院判處有期徒刑三年二月確定後，為逃避執行而逃亡，將小
        孩託付兄長，八十三年十二月間即已遭通緝，並未與郭楠濱見面，亦未將車
        輛交予郭楠濱，故不可能偷車‧‧‧等語【見本院卷九十三年六月二十九日
        訊問筆錄】。
    (三)、經本院查，公訴人所提事證尚不足使本院確信被告有竊盜之犯罪事實，茲分
        敘如下：
      1.按證據與事實間必須具有關連性，與待證事實不生關連性之證據，即欠缺適
        合性，不得作為認定事實之基礎，否則即違背論理法則，最高法院七十七年
        度第十一次刑事庭會議決議(一)中關於論理法則之一般標準論述甚詳，可資參
        照。
      2.查本件系爭ＮＤＪ─○七一號重型機車係被害人張美淑所有，而於民國八十
        三年十二月六日上午八時許在臺南市○○路二○三號前遭竊；嗣於八十三年
        十二月十七日晚上九時許，由郭楠濱（於偵查中係共同被告，已由檢察官為
        不起訴之處分確定）駕駛上開車輛，行經臺南市○○路○段皇家三溫暖前為
        警查獲，此分別有被害人之夫即乙○○之警訊筆錄、機車失竊報案證明單、
        領結各一紙，及證人郭楠濱之供述可證，此部分之事實已可認定。是以，本
        件之重點即在於系爭機車之失竊是否確係被告所為。
      3.證人即共同被告郭楠濱所為不利被告甲○○之證述不足採信：
        (1)查本件竊盜案之被查覺，係證人郭楠濱騎乘系爭機車時為警方當場「人贓
          俱獲」，如前所述，按諸一般生活經驗法則及刑事證據法則而言，郭楠濱
          應為本件竊盜之最大嫌疑者。然於本案偵查中，因證人郭楠濱供稱該機車
          係其朋友即被告甲○○借他使用，他並不知道係贓車云云，檢察官即將本
          件竊盜之最大嫌疑者轉換為被告甲○○，並偵查終結將之提起公訴，郭楠
          濱亦因而獲得不起訴之處分。但是，郭楠濱聲稱係被告將機車借其使用乙
          事，究竟是否屬實，抑或僅係因當場被警方查獲而藉詞推卸責任與被告，
          如僅從郭楠濱之證詞則係無從加以判明。因此，郭楠濱為證明自己清白反
          而指訴係被告將機車借他使用，由於該機車日前方才遭竊，郭楠濱所言是
          否屬實，關係被告權益甚鉅，於偵查中至少應先傳喚被告到場與郭楠濱互
          相對質，否則難免受到證人郭楠濱之片面證言影響。況且，郭楠濱之證述
          尚有諸多違背經驗、論理法則之處（詳後述），而難遽以採信。
        (2)次查，本案之關鍵證人郭楠濱於檢察官偵查中證稱：「甲○○在八十三年
          十二月十三日晚上八點多，在旭日街九十一巷四號他家中借給我」、「他
          （指被告）被另案通緝中，交車前幾天，他要我幫他照顧小孩，我就住他
          家」（參見檢察官偵查卷第七頁至第八頁）、「他（指被告）說我沒車子
          騎，在他家借我騎」（偵查卷第十五頁）、「（檢察官問：該車是甲○○
          交你，有何證據？）沒有，李宗修也沒有看到交車給我」等語（參見檢察
          官偵查卷第二十九頁）。茲經本院交互參核郭楠濱所為證述之內容，無非
          係就被告如何將系爭車輛交付予伊之過程加以說明；但是，並未就被告有
          無在上開時、地竊取機車，或者被告如何取得機車之過程為具體之陳述。
          從而，縱依刑事訴訟法第一百五十九條之一第二項之規定，認郭楠濱所為
          之證述得作為證據，亦即具有證據能力；但因證人郭楠濱並未目睹係何人
          竊走系爭機車，亦未目睹確係被告下手行竊系爭機車，是以，就系爭機車
          是否確係被告所竊取之待證事實，證人郭楠濱所為之證述，自屬無關連性
          之證據，尚難據此而為被告不利之認定。
        (3)證人即共同被告郭楠濱供稱機車係被告甲○○借他使用乙節不足採信：
          按人犯因判決確定而必須受刑之執行，倘意圖規避執行者，通常不待發
            布通緝，即已起意逃亡或業已逃亡；又案件確定後至傳、拘不到而發布
            通緝，偵察機關多會執行拘提，此可參照檢察署辦理通緝案件應行注意
            事項二之規定：「人犯住居所遷移，‧‧‧不得傳喚一次不到，即認為
            業已逃匿，‧‧‧確實無法拘提時，始得予以通緝。」及執行實務之運
            作情形自明。因此，人犯因判決確定而決意開始逃亡藏匿，通常應較拘
            提、發布通緝之時間為早，方有可能規避刑之執行。查本件被告前因違
            反肅清煙毒條例經本院以八十三年度訴字第一○三八號判決有期徒刑三
            年二月，上訴臺灣高等法院台南分院（八十三年度上訴字第一七○七號
            ），復於八十三年八月二十四日因撤回上訴而全案而告確定，並於八十
            三年九月八日分案台南地檢署辦理執行（八十三年度執字第三九五二號
            ），嗣因發布通緝而於八十三年十一月二十八日結案，此有臺灣高等法
            院檢察署刑案紀錄簡覆表及臺灣高等法院被告全國前案紀錄表在卷可稽
            ；而本案被竊機車據被害人所稱係於八十三年十二月六日遭竊，而依據
            證人即共同被告郭楠濱所為供述，被告係於八十三年十二月十七日在旭
            日街家中交付機車供其使用。惟查，當時被告業經發布通緝，隨時有被
            查獲之可能，假如郭楠濱確實有使用機車之必要，被告家中本有偉士牌
            機車一部可供郭楠濱使用，被告為何不直接告知郭楠濱使用該偉士牌機
            車即可，反而要冒被查獲之風險返回家中，卻僅交付一部所竊之機車供
            郭楠濱代步？倘郭楠濱因此而受牽連，則郭楠濱又將如何照顧被告之子
            李宗修？此為郭楠濱所供不合一般事理之一。
          再者，郭楠濱聲稱與被告係十多年之朋友，受託照顧被告之子李宗修，
            被告係在家中交付系爭機車云云。惟此一供述已為被告所堅決否認，並
            辯稱伊係將小孩即李宗修託付兄長照顧等語（見本院卷九十年六月九日
            審判筆錄）。經查，郭楠濱一再聲稱代替被告照顧小孩，但是從臺灣臺
            南地方法院檢察署郵寄予李宗修之通知單經郵局以行蹤不明退回，以及
            於地檢署偵訊郭楠濱時，郭楠濱一再表明要帶李宗修至地檢署說明，但
            是李宗修卻從未到庭等情形觀之，被告之子李宗修似乎應係如被告所言
            ，已經交由兄長撫育，而非郭楠濱所言係由其至被告家中照顧云云。此
            為郭楠濱所供不合一般事理之二。
          又甲○○之子李宗修於警方查詢時，聲稱其父親都沒有回家（見南市警
            四刑偵字第六○五號警卷第三頁背面，八十三年十二月八日郭楠濱之警
            訊筆錄）；而郭楠濱卻證稱被告於八十三年十二月十七日在其旭日街家
            中交付機車云云。從常情而論，被告逃亡在外，一旦有機會返家，怎會
            放棄與當時僅十二、三歲的兒子見面，卻交付一部贓車予照顧其兒子的
            人？因此，被告是否委託郭楠濱照顧其子，亦即，按諸一般生活經驗法
            則及刑事證據法則而言，本件竊盜之最大嫌疑者郭楠濱所稱受託照顧被
            告之子李宗修云云，是否屬實，尚存在諸多合理之懷疑，不能採信。從
            而，公訴人依據郭楠濱所稱受託照顧被告之子李宗修云云，進而認定郭
            楠濱與被告二人交情匪淺，郭楠濱不可能誣陷被告，尚與上開查得之事
            證不符，而不足採信。
          再從行竊機車之動機來看，被告當時尚有偉士牌機車一部，反觀郭楠濱
            因一個多月未工作，均以徒步方式外出（見南市警四刑偵字第六○五號
            警卷第四頁，八十三年十二月八日郭楠濱之警訊筆錄）。倘被告因逃亡
            而需要交通工具，其原已有機車一部可用，自無須冒險偷竊騎乘贓車而
            提高被查獲之風險；倘被告因逃亡而需要金錢，進而下手行竊本件機車
            ，按諸常情自應將竊得之機車售出求現，而非將系爭竊得之機車交給郭
            楠濱騎用；反觀郭楠濱當時既無工作收入，又無機車可供代步，依一般
            生活經驗所得之合理懷疑，並參諸本件機車於遭竊後係由郭楠濱所駕駛
            而被警所查獲，互相比較之結果，本件被告存有行竊機車動機之程度，
            應係甚低。是以，本件系爭機車是否確係被告所竊，尚存在合理之懷疑
            ，而未達到確係被告所竊之明確心證。
          按證人之證言是否可信，固然應以其陳述之內容是否真實加以判斷，而
            非以證人是否誠實為準，但證人陳述之內容是否真實常常難以判斷，此
            時證人誠實與否乃成為重要之參考依據，而證人之前科資料及品格證據
            可作為檢視證人可信度之主要方法之一。經查，本件證人郭楠濱曾犯有
            重傷害、傷害、賭博、妨害自由及竊盜等前科（見八十三年度偵字第一
            三九一○號偵查卷第四、五頁，刑案資料查註紀錄表），所犯竊盜案件
            方於八十一年十二月十九日執行完畢；反觀被告僅有施用毒品之前科。
            再由本件竊盜案發生時，被告業已不知去向並遭通緝，而郭楠濱則騎乘
            被竊機車為警當場查獲，在當場人贓俱獲之情形下，是否係郭楠濱僥倖
            認為將責任推給逃亡在外已被通緝之被告，勢將無人與之對質，自己則
            可順利脫罪，尚有推敲之餘地。綜上所述，共同被告即證人郭楠濱供稱
            系爭機車係被告交付予伊云云，顯然不可採信，不足以充作認定被告有
            竊盜犯行之證據。
      4.被害人機車失竊之報案證明單、領結於本案尚不足作為間接證據予以採用：
        按刑事訴訟法第一百五十九條之四規定：除前三條之情形外，下列文書亦得
        為證據：一除顯有不可信之情況外，公務員職務上製作之紀錄文書、證明文
        書。二除顯有不可信之情況外，從事業務之人於業務上或通常業務過程所須
        製作之紀錄文書、證明文書。三除前二款之情形外，其他於可信之特別情況
        下所製作之文書。經本院審查系爭機車失竊報案證明單與領結之內容，機車
        失竊報案證明單其內容係警察機關就被害人所陳述機車遭竊時間、地點所作
        成之文件；領結內容則係警察機關就失竊機車經警查獲後，通知所有人領回
        ，交由領回人簽名之收據。機車失竊報案證明單與領結核其性質均為警察機
        關職務上製作之證明文書，依照刑事訴訟法第一百五十九條之四第一款之規
        定，固具有證據能力而得作為證據。然查，二者僅分別就機車失竊時間、地
        點及經警查獲領回之事實，具有直接關連性，但是就機車是否為被告所竊取
        之待證事實，則欠缺關連性，自屬無關連性之證據。因此，本院尚難據此而
        為被告不利之認定。
      5.另被告抗辯案發當日即八十三年十二月六日，伊早因另案違反肅清煙毒條例
        案件經通緝，根本不可能犯案云云。但查被告因違反肅清煙毒條例案件，經
        臺灣臺南地方法院檢察署於八十三年十一月二十八日，以丙○勇癸緝字第九
        二○號發布通緝，嗣於九十三年四月十九日始經緝獲，此有查捕逃犯作業移
        送資料報表及臺灣高等法院被告全國前案紀錄表各一紙在卷可資為證。是以
        ，可知係被告被通緝在先，本件機車遭竊在後，按諸一般生活經驗法則，被
        告雖仍有可能於通緝時間內為竊盜犯行，惟參照最高法院九十二年台上字第
        二五七○號判決所楬櫫被告不自證己罪之原則，被告否認犯罪事實所持之辯
        解縱使不能成立，如無積極證據足以證明其犯罪行為，亦不能以推測或擬制
        之方法認定被告之犯罪事實，是故被告所辯案發當日伊早因另案違反肅清煙
        毒條例案件經通緝，根本不可能犯案云云，雖不可採，但既查無積極證據足
        證被告竊盜之犯行，仍應為被告有利之認定。
  三、綜上所述，本件既查無積極證據足證被告竊盜犯行，復存有上開諸多合理懷疑
      ，自不能使本院確信被告有為本件竊盜犯行，是以衡諸前揭說明，應認本件被
      告犯罪不能證明，而為其無罪之諭知。
  四、據上論斷，應依刑事訴訟法第三百零一條第一項判決如主文。
本案經檢察官王百玄偵查後提起公訴；主任檢察官丁○○到庭執行職務。
中      華      民      國      九十三      年      六    月  二十三    日
                              臺灣臺南地方法院刑事第三庭
                                審判長法  官  蘇  義  洲
                                      法  官  朱  中  和
                                      法  官  洪  士  傑
右正本證明與原本無異。
如不服本判決，應於判決送達後十日內，向本院提出上訴狀（應附繕本）。
                                      書記官  李  佩  珊
中      華      民      國      九十三      年      六    月  二十八    日
